【裁判字號】    89,訴,1978
【裁判日期】    900906
【裁判案由】    水土保持法
【裁判全文】
臺北高等行政法院判決                            八十九年度訴字第一九七八號
                              .
    原      告  甲○○  男四十.
    被      告  台北縣政府
    代  表  人  乙○○縣長）.
    訴訟代理人  戊○○
                丙○○
                丁○○
右當事人間因違反水土保持法事件，原告不服台灣省政府中華民國八十九年八月三十
日八九府訴二字第一二七四五六號訴願決定，提起行政訴訟。本院判決如左：
    主  文
原告之訴駁回。
訴訟費用由原告負擔。
    事  實
一事實概要：緣台北縣鶯歌鎮○○段業經精省前台灣省政府依照水土保持法第三條第
  三款規定報奉行政院八十五年一月十三日台八十五農○一三三五號函核定同意列為
  水土保持法之山坡地範圍，以八十五年三月六日八五府農水字第一二三一四號公告
  在案。原告所有台北縣鶯歌鎮○○段牛灶坑小段（以下簡稱牛灶坑小段）七十之二
  十地號土地，面積七六三平方公尺，及非其所有之牛灶坑小段十五、七十之十九地
  號土地及未登錄地等，均為水土保持法第三條第三款規定之山坡地，原告為同法第
  四條之水土保持義務人，被告則為水土保持之主管機關。上開土地原搭蓋有面積不
  詳之石棉瓦鐵皮屋一間，門牌號碼為台北縣鶯歌鎮○○○路建德二巷四一─一號，
  因年久失修，致破爛漏水、光線不足、通風不良。原告於民國（以下同）八十八年
  六間擅自於附圖一所示之：
  (一)編號1.所示牛灶坑小段七十之二十地號土地及未登錄地上，重新搭建嶄新鐵皮屋
    一間（以下稱系爭鐵皮屋），並於屋內舖設水泥地，面積計一七九平方公尺；
  (二)編號2.所示牛灶坑小段七十之二十地號土地及未登錄地上，即系爭鐵皮屋之北側
    ，加蓋鐵皮屋，並於屋內舖設水泥地，面積計三二平方公尺；
  (三)編號3.所示牛灶坑小段七十之二十、非其所有之牛灶坑小段十五地號土地及未登
    錄地上，即系爭鐵皮屋後方，舖設水泥造排水溝，面積計十四平方公尺；
  (四)編號4.所示非其所有之牛灶坑小段七十之十九地號土地上，即系爭鐵皮屋前方，
    舖設跨越道路之水泥造排水溝，面積二平方公尺；
  (五)編號5.所示牛灶坑小段七十之二十、十五地號土地及未登錄地上，即系爭鐵皮屋
    南側，堆置土石，並舖設水泥造排水溝，面積計六三平方公尺；
  (六)編號6.所示牛灶坑小段同小段七十之二十、七十之十九地號土地上，建築水泥花
    台三座，面積計八平方公尺；
  (七)編號7.所示牛灶坑小段七十之二十地號土地及未登錄地上，即系爭鐵皮屋北側後
    方，增建水泥化糞池一座，面積十二平方公尺。
  以上面積計三一○平方公尺，而為水土保持法第八條一項第五款堆積土石及開挖整
  地等行為，未依同法第十三條第一項規定，先擬具水土保持計畫送請被告核定。經
  被告派員於八十八年十一月九日會同原告及台北縣樹林地政事務所人員現場勘查結
  果屬實，依目測認面積約一、○○○平方公尺（經實際測量結果，如附圖二所示面
  積計四九五平方公尺），遂依水土保持法第二十三條第二項、第三十三條第一項第
  二款規定，以八十九年二月廿九日八九北府農土字第六九八三五號處分書，裁處罰
  鍰新台幣（以下同）六萬元，並限令立即停工及兩年以內暫停該地之開發申請。原
  告不服，向台灣省政府提起訴願，遭該府八十九年八月三十日以八九府訴二字第一
  二七四五六號決定書駁回，遂提起本件行政訴訟。
二兩造聲明：
  (一)原告聲明求為判決：
    1.訴願決定及原處分均撤銷。
    2.訴訟費用由被告負擔。
  (二)被告聲明求為判決：如主文所示。
三兩造之爭點：
  原告是否違反水土保持法第十三條第一項規定，應依同法第二十三條第二項、第三
  十三條第一項第二款規定處罰？
  (一)原告主張之理由：
    1.按八十九年三月三十日修正前水土保持計畫審核及監督要點第三十一條規定：
      「於山坡地內依法得為開發之建築用地、農舍或農業設施，其開挖整地規模在
      省（市）主管機關指定規模以下者，得以簡易水土保持申報書代替水土保持計
      畫，免核發水土保持施工許可證，並免繳水土保持保證金。但仍應接受主管機
      關監督與指導。」簡易水土保持申報實施要點第二條第二項規定：「本要點適
      用範圍：(一)‧‧‧(二)山坡地內依法得為開發之開挖整地項目及規模：1.建築用
      地：建築面積未滿五百平方公尺，且挖填土石方未滿五千立方公尺者。2.農舍
      ：開挖整地面積未滿五百平方公尺，且挖填土石方未滿五千立方公尺者。3.農
      業設施：挖填土石方未滿五千立方公尺者」。
    2.原告僅就原有之建物面積更換屋頂之鐵皮及更換一些舊有之門窗等設施，面積
      僅二○五平方公尺，原處分指約一、○○○平方公尺，顯與事實不符，且整修
      期間管區警察及鎮公所之人員均前來查詢過。依水土保持計畫審核及監督要點
      第三十一條及水土保持申報實施要點第二條第二項規定在法令規定之範疇內，
      原處分指原告擅自開挖整地，違反水土保持法，於法未合。
    3.證據：提出改建前與改建後之照片二十幀、原告曾祖父林金鳳於日治時期與共
      榮炭礦株式會社簽定之「土地賃貸借契約書」、戶口名簿、牛灶坑小段七十之
      四、七十之十九、七十之二十土地所有權狀，原告之父林木德申請裝置水電之
      證明書、八十五年電費通知單等影本各一份，並請求前往現場履勘測量。
  (二)被告主張之理由：
    1.依水土保持法第八條第一項規定：「下列地區之治理或經營、使用行為，應經
      調查規劃，依水土保持技術規範實施水土保持之處理與維護：一‧‧‧五於山
      坡地或森林區內開發建築用地，或設公園、墳墓、遊憩用地、運動場地或軍事
      訓練場、堆積土石、處理廢棄物或其他開挖整地。‧‧‧」第十三條第一項規
      定：「第八條第一項第五款之開發、經營或使用行為，其水土保持義務人應先
      擬具水土保持計畫，送請主管機關核定，如屬依法應進行環境影響評估者，並
      應檢附環境影響評估審查結果一併送核，其水土保持計畫未經主管機關核可前
      ，各目的事業主管機關不得逕行核發開發或利用之許可。」第三十三條第一項
      規定：「有下列情形之一者，處新台幣六萬元以上三十萬元以下罰鍰：一‧‧
      ‧二違反第十二條至第十四條規定之一，未先擬具水土保持計畫或未依核定計
      畫實施水土保持之處理與維護者，或違反第二十三條規定，未在規定期限內改
      正或實施仍不合水土保持技術規範者。‧‧‧」。
    2.查行政院農業委員會八十七年六月五日八七農林字第八七一二○○四七號函旨
      於山坡地非因農業使用擅自舖設部分水泥地面，應認定屬擅自開挖整地範疇，
      分別依違水土保持法第十二條或同法第十三條規定處理。另八十七年六月六日
      八七農林字第八七一一九二五四號函說明三再提及「舖設水泥地面」已屬於「
      開挖整地」範疇。原告未依水土保持法等相關規定，先據具水土保持計畫送請
      主管機關核定，即於牛灶坑小段七十之二十號之法定山坡地擅自搭建鐵皮屋、
      舖設水泥構造物等行為，經被告派員於八十八年十一月九日會同原告及相關單
      位人員現場勘查屬實；會勘當日對違規區域並未予以測量面積，故於會勘紀錄
      違規面積記載「約一○○○平方公尺」，係為目視之估計值，被告就該違規行
      為引用水土保持法第三十三條規定，對違規行為人處以行政罰鍰處分，是被告
      本件行政罰鍰之行政處分適法無誤，並無不當。
    3.系爭地號依台北縣樹林地政事務所土地登記謄本影本其地目：林，使用地類別
      ：林業用地土地，其違規範圍雖在省（市）主管機關指定規模以下者（即面積
      未滿二公頃，且挖填土石方未滿五○○○立方公尺）無需專業技師負責簽證但
      依水土保持計畫審核及監督要點第三十一條之規定及簡易水土保持申報要點第
      二條之規定，仍需擬據水土保持計畫向主管機關提出申請，並俟核可後始可施
      作，非原告所主張無需據具水土保持計畫。原告之主張顯不足採，其訴為無理
      由，請駁回之。
    理  由
一按「下列地區之治理或經營、使用行為，應經調查規劃，依水土保持技術規範實施
  水土保持之處理與維護：一‧‧‧五於山坡地或森林區內開發建築用地，或設公園
  、墳墓、遊憩用地、運動場地或軍事訓練場、堆積土石、處理廢棄物或其他開挖整
  地。‧‧‧」「第八條第一項第五款之開發、經營或使用行為，其水土保持義務人
  應先擬具水土保持計畫，送請主管機關核定，如屬依法應進行環境影響評估者，並
  應檢附環境影響評估審查結果一併送核，其水土保持計畫未經主管機關核可前，各
  目的事業主管機關不得逕行核發開發或利用之許可。」「未依第十二條至第十四條
  規定之一擬具水土保持計畫送主管機關核定而擅自開發者，除依第三十三條規定按
  次分別處罰外，主管機關應令其停工，‧‧‧並自第一次處罰之日起兩年內，暫停
  該地之開發申請。」「有下列情形之一者，處新台幣六萬元以上三十萬元以下罰鍰
  ：一‧‧‧二違反第十二條至第十四條規定之一，未先擬具水土保持計畫或未依核
  定計畫實施水土保持之處理與維護者，或違反第二十三條規定，未在規定期限內改
  正或實施仍不合水土保持技術規範者。」水土保持法第八條第一項第五款、第十三
  條第一項、第二十三條第二項、第三十三條第一項第二款分別定有明文。
二經查，台北縣鶯歌鎮○○段業經精省前台灣省政府依照水土保持法第三條第三款規
  定報奉行政院八十五年一月十三日台八十五農○一三三五號函核定同意列為水土保
  持法之山坡地範圍，以八十五年三月六日八五府農水字第一二三一四號公告在案。
  原告所有鶯歌段牛灶坑小段七十之二十地號林地，面積七六三平方公尺，及非其所
  有牛灶坑小段十五、七十之十九等地號及未登錄地等，均為水土保持法第三條第三
  款規定之山坡地，有台灣省政府八十五年三月六日八五府農水字第一二三一四號公
  告、土地登記簿謄本及地籍圖謄本等影本附卷可按。上開土地原搭蓋有面積不詳之
  石棉瓦鐵皮屋一間，門牌號碼為台北縣鶯歌鎮○○○路建德二巷四一─一號，因年
  久失修，致破爛漏水、光線不足、通風不良之事實，為原告所是認，且有照片可按
  。系爭所在雖原有破舊農舍一間，但原告於水土保持法施行後，於該法所規範之土
  地上為有關之堆積土石、開挖整地等行為，仍應依法申請核准後，始可進行相關之
  施為，原告不得任意為之。
三詎原告於八十八年六間擅自於附圖一所示：(一)編號1.所示牛灶坑小段七十之二十地
  號土地及未登錄地上，重新搭建嶄新系爭鐵皮屋一間，並於屋內舖設水泥地，面積
  計一七九平方公尺；(二)編號2.所示牛灶坑小段七十之二十地號土地及未登錄地上，
  即系爭鐵皮屋之北側，加蓋鐵皮屋，並於屋內舖設水泥地，面積計三二平方公尺；
  (三)編號3.所示牛灶坑小段七十之二十、非其所有之牛灶坑小段十五地號土地及未登
  錄地上，即系爭鐵皮屋後方，舖設水泥造排水溝，面積計十四平方公尺；(四)編號4.
  所示非其所有之牛灶坑小段七十之十九地號土地上，即系爭鐵皮屋前方，舖設跨越
  道路之水泥造排水溝，面積二平方公尺；(五)編號5.所示牛灶坑小段七十之二十、十
  五地號土地及未登錄地上，即系爭鐵皮屋南側，堆置土石，並舖設水泥造排水溝，
  面積計六三平方公尺；(六)編號6.所示牛灶坑小段七十之二十、七十之十九地號土地
  上，建築水泥花台三座，面積計八平方公尺；(七)編號7.所示牛灶坑小段七十之二十
  地號土地及未登錄地上，即系爭鐵皮屋北側後方，增建水泥化糞池一座，面積十二
  平方公尺，以上面積計三一○平方公尺，已改變原有地形地貌，屬水土保持法第八
  條一項第五款堆積土石及開挖整地之行為，業經被告派員於八十八年十一月九日會
  同原告及樹林地政事務所人員現場勘查，有會勘紀錄影本可按，並經本院勘驗屬實
  ，有台北縣樹林地政事務所測量繪製如附圖一所示之成果圖可憑。被告八十八年十
  一月九日勘驗時依目測認面積約一、○○○平方公尺，本院依其指界實際測量結果
  ，如附圖二所示面積計四九五平方公尺，惟其於八十八年十一月九日勘查時，係將
  系爭鐵皮屋前方舊有之水泥地等計入，雖有未合，但不影響本件事實之認定。原告
  為水土保持法第八條一項第五款堆積土石及開挖整地之行為，未依同法第十三條第
  一項規定，先擬具水土保持計畫送請被告核定，其違章之事實，堪以認定。
四次查，原告堆積土石及開挖整地之面積為三一○平方公尺，雖未逾簡易水土保持申
  報實施要點第二條第二項規定之「五百平方公尺」。然依八十九年三月三十日修正
  前水土保持計畫審核及監督要點第三十一條規定，開挖整地規模在省（市）主管機
  關指定規模以下者，以於山坡地內依法得為開發之建築用地、農舍或農業設施為限
  ，且係得以簡易水土保持申報書代替水土保持計畫，免核發水土保持施工許可證，
  並免繳水土保持保證金，但仍應接受主管機關監督與指導，並非可免申報，不受監
  督與指導而可隨意為之。本件原告所有牛灶坑小段七十之二十、及非其所有之牛灶
  坑小段十五、七十之十九地號土地及非登錄地，姑不論是否為依法得為開發之建築
  用地、農舍，原告於堆積土石、開挖整地前，既未向被告提出簡易水土保持申報書
  ，亦未接受主管機關監督與指導，核與上開規定不合，原告自不得執為免責。
五從而，原處分就原告違規面積記載約一、○○○平方公尺，超過實際面積甚多，有
  所可議，惟被告依水土保持法第二十三條第二項、第三十三條第一項第二款規定，
  裁處原告最低罰鍰六萬元，並限令立即停工及兩年以內暫停該地之開發申請之行政
  處分已是最低之裁處，就原告違章之處罰，已無變更之餘地，是本院就原處分認定
  之違規面積更正如事實欄之所述，並認為其理由並非無據，訴願決定並以有關原告
  擅自鋪設水泥構造物部分，依據行政院農業委員會八十七年六月五日八七農林字第
  八七一二○○四七號函示「於山坡地非因農業使用‧‧‧擅自依原地形舖設部分水
  泥地面‧‧‧應認定屬於擅自開挖整地範疇，分別依違反水土保持法第十二條或同
  法第十三條規定處理。」另縱如原告所陳，系爭所在以往曾作為煤礦公司之員工宿
  舍之用，惟在水土保持法實施後，於該法所規範之土地上為有關之整建、開挖、經
  營、治理及使用等相關之施為，不容土地權利人任意為之等理由駁回之，亦無不當
  ，均應予維持。原告徒執前詞，聲請撤銷原處分及訴願決定，為無理由，應予駁回
  。
據上論結，本件原告之訴為無理由，爰依行政訴訟法第九十八條第三項前段，判決如
主文。
中    華    民    國     九十        年      九      月       六        日
                    臺 北 高 等 行 政 法 院  第 二 庭
                                審 判 長 法  官  王立杰
                                         法  官  黃本仁
                                         法  官  陳雅香
右為正本係照原本做成。
如不服本判決，應於送達後二十日內，向本院提出上訴狀並表明上訴理由，如於本判
決宣示後送達前提起上訴者，應於判決送達後二十日內補提上訴理由書（須按他造人
數附繕本）。
中      華      民      國     九十     年      九      月      七      日
                                     法院書記官  鄭聚恩


司法院資訊處製作；財團法人民間司法改革基金會備份。
